---
title: "S0 — Verificación del entorno"
subtitle: "Entrenamiento en nowcasting con R — Banco Interamericano de Desarrollo / Banco Central de Bolivia"
date: "`r Sys.Date()`"
---

---

# Qué hace este archivo

Este notebook verifica que tu entorno de R está correctamente configurado para el entrenamiento. Los chunks van en orden:

| Sección | Qué hace |
|---|---|
| 1. Configuración inicial | Fija el mirror de CRAN e instala los paquetes del editor (bloqueante) |
| 2. Rtools | Verifica (o instala) la cadena de compilación requerida por `mfbvar` y `nowcastDFM` |
| 3. Paquetes CRAN | Instala las librerías del entrenamiento que están en CRAN |
| 4. Paquetes GitHub | Instala `nowcastDFM` y `mfbvar` desde el código fuente |
| 5. Librerías | Chequea paquete por paquete y carga todo si está completo |
| 6. Pruebas de humo | Cada modelo corre sobre datos sintéticos y devuelve un pronóstico |

**Cómo ejecutarlo:** Corre cada chunk en orden usando el botón **▶ Run Cell** o `Ctrl+Enter`. La salida esperada se muestra debajo de cada chunk. Si algo falla, lee la nota de esa sección antes de continuar.

---

# Si R no arranca en VS Code — vincular los paths

Si al abrir la terminal no aparece el prompt de R (`>`) y `R` no se reconoce como comando, hay que indicarle a VS Code dónde están los ejecutables de R. Esto pasa cuando R no quedó en el PATH del sistema durante la instalación.

**Opción recomendada: corre primero el notebook `configurar_R_vscode.ipynb`.** Ese notebook (kernel de Python, no necesita que R arranque en VS Code) detecta tu instalación de R, escribe las claves `r.rpath` / `r.rterm` en tu `settings.json` y deja un respaldo. Ábrelo, ejecuta su única celda, **cierra VS Code por completo y vuelve a abrirlo**, y sigue con este archivo. Es el paso previo natural a esta verificación.

**Opción manual (si prefieres no usar el notebook):** abre una sesión de R (por ejemplo desde RGui) y corre `R.home("bin")` para ver la carpeta `bin`, algo como `C:/Program Files/R/R-4.5.1/bin/x64`. Luego en VS Code abre la paleta con `Ctrl+Shift+P`, selecciona **Preferences: Open User Settings (JSON)**, y agrega estas dos entradas apuntando a tu ruta (ajusta la versión):

```json
"r.rpath.windows": "C:/Program Files/R/R-4.5.1/bin/x64/R.exe",
"r.rterm.windows": "C:/Program Files/R/R-4.5.1/bin/x64/Rterm.exe"
```

Guarda (`Ctrl+S`), cierra y vuelve a abrir VS Code. Ahora R debería arrancar.

> En macOS o Linux las claves son `r.rpath.mac` / `r.rterm.mac` y `r.rpath.linux` / `r.rterm.linux`, con la ruta que devuelva `R.home("bin")` en ese sistema. El notebook detecta el sistema y usa la clave correcta solo.

---

# Antes de empezar — configuración de VS Code

Antes de correr cualquier código, confirma lo siguiente en VS Code:

**1. La extensión de R está instalada**
Abre el panel de Extensiones (`Ctrl+Shift+X`) y busca **"R"** de REditorSupport. Debe aparecer como instalada y habilitada.

**2. El popup de `languageserver`**
Apenas VS Code activa R, la extensión puede mostrar un popup: *"The R package 'languageserver' is required to enable R language service features..."*. Es un paquete del editor (autocompletado, ayuda de firmas), no del entrenamiento. Si aparece, dale **"Yes"**. Si no lo aceptas, o el popup no sale, no pasa nada: el chunk de la sección 1 ("Configuración inicial") lo instala igual junto con `jsonlite`. Una vez instalado, el popup no vuelve a salir en esa máquina.

**3. La terminal de R está activa**
Debes ver el prompt de R (`>`) en el panel de terminal de VS Code. Si ves un prompt de shell común, corre `R` en la terminal para iniciar una sesión de R.

---

# 1 · Configuración inicial

Corre este chunk **antes que cualquier otro**: es bloqueante para el resto del notebook. Hace tres cosas, en orden: fija el mirror de CRAN para la sesión actual (efecto inmediato), lo deja escrito en tu `.Rprofile` para todas las sesiones futuras, e instala los paquetes que el editor necesita al arrancar (`jsonlite` y `languageserver`). Es seguro correrlo varias veces.

```{r cran-mirror}
# 1) Mirror de CRAN para la sesión actual (efecto inmediato)
options(repos = c(CRAN = "https://cloud.r-project.org"))

# 2) Dejarlo permanente en el .Rprofile del usuario (sesiones futuras)
rprofile <- file.path(Sys.getenv("HOME"), ".Rprofile")
if (!(file.exists(rprofile) && any(grepl("repos", readLines(rprofile, warn = FALSE))))) {
  cat('options(repos = c(CRAN = "https://cloud.r-project.org"))\n',
      file = rprofile, append = TRUE)
  cat("Mirror agregado al .Rprofile:", rprofile, "\n")
} else {
  cat("El .Rprofile ya fija un mirror; no se modifica.\n")
}

# 3) Paquetes que el editor necesita al iniciar
#    (respaldo por si no aceptaste el popup de 'languageserver')
for (p in c("jsonlite", "languageserver")) {
  if (!requireNamespace(p, quietly = TRUE)) {
    cat("Instalando", p, "...\n")
    install.packages(p)
  }
}

cat("Configuración inicial lista. Mirror activo:", getOption("repos")[["CRAN"]], "\n")
```

**Salida esperada (primera vez):**
```
Mirror agregado al .Rprofile: C:/Users/usuario/Documents/.Rprofile
Configuración inicial lista. Mirror activo: https://cloud.r-project.org
```

> El `.Rprofile` toma efecto en cada arranque de R. La sesión actual ya quedó cubierta por el paso 1, así que no necesitas reiniciar ahora; las próximas veces que abras VS Code el mirror ya vendrá fijado solo.

---

# 2 · Verificación de Rtools

`mfbvar` y `nowcastDFM` se compilan desde el código fuente, lo que requiere Rtools45 (la versión de Rtools que corresponde a R 4.5.x), una cadena de compilación para Windows independiente de R. Este chunk verifica si está instalado y, si no lo está, descarga y lanza el instalador oficial de CRAN directamente.

```{r rtools-check}
if (!requireNamespace("pkgbuild", quietly = TRUE)) {
  install.packages("pkgbuild")
}

rtools_page <- "https://cran.r-project.org/bin/windows/Rtools/rtools45/rtools.html"

if (pkgbuild::has_build_tools(debug = FALSE)) {
  cat("Rtools OK: herramientas de compilación encontradas\n")
} else if (.Platform$OS.type == "windows") {
  cat("Rtools NO encontrado. Descargando el instalador de Rtools45 desde CRAN...\n")

  # El nombre del .exe cambia entre builds, así que se descubre del índice de CRAN.
  files_dir <- "https://cran.r-project.org/bin/windows/Rtools/rtools45/files/"
  exe <- tryCatch({
    idx <- paste(readLines(files_dir, warn = FALSE), collapse = "\n")
    hit <- regmatches(idx, regexpr("rtools45-[0-9]+-[0-9]+\\.exe", idx))
    if (length(hit) == 0) stop("instalador no encontrado en el índice")
    hit[1]
  }, error = function(e) NA_character_)

  if (!is.na(exe)) {
    dest <- file.path(tempdir(), exe)
    download.file(paste0(files_dir, exe), dest, mode = "wb")
    cat("Lanzando el instalador. Acepta los valores por defecto y, al terminar,\n",
        "reinicia R (o VS Code) y vuelve a correr este chunk.\n", sep = "")
    shell.exec(dest)
  } else {
    cat("No pude descargar el instalador automáticamente. Instálalo desde:\n  ",
        rtools_page, "\n", sep = "")
    utils::browseURL(rtools_page)
  }
} else {
  cat("Rtools es solo para Windows. En macOS/Linux instala las herramientas de compilación del sistema (Xcode Command Line Tools o build-essential).\n")
}
```

**Salida esperada:**
```
Rtools OK: herramientas de compilación encontradas
```

> Si el chunk lanzó el instalador, complétalo con los valores por defecto, reinicia R (o VS Code) y vuelve a correr este chunk hasta ver `Rtools OK`. Rtools45 requiere R 4.5.x; si tienes una versión más vieja de R, actualízala primero.

---

# 3 · Instalación de paquetes desde CRAN

Este chunk instala los paquetes de CRAN que aún no estén presentes. Si todo ya está instalado, terminará silenciosamente en unos pocos segundos.

```{r install-cran}
cran_packages <- c(
  "tidyverse",
  "lubridate",
  "openxlsx",
  "Rmisc",
  "imputeTS",
  "midasr",
  "devtools",
  "jsonlite",
  "knitr",
  "pkgbuild"
)

# Instalar los paquetes de CRAN que falten
missing <- cran_packages[!sapply(cran_packages, requireNamespace, quietly = TRUE)]
if (length(missing) > 0) {
  cat("Instalando:", paste(missing, collapse = ", "), "\n")
  install.packages(missing)
} else {
  cat("Todos los paquetes de CRAN ya están instalados\n")
}
```

---

# 4 · Instalación de paquetes desde GitHub

`nowcastDFM` y `mfbvar` no están en CRAN: se compilan desde el código fuente en GitHub, por eso requieren Rtools (verificado en la sección 2) y `devtools` (instalado en la sección 3). Van en dos chunks separados: así, si uno falla, el otro corre igual.

> **Atención, no dejes la terminal desatendida.** Cada instalación suele hacer preguntas en la terminal: pueden pedir actualizar otros paquetes (aparece una lista y un prompt del tipo `Enter one or more numbers, or an empty line to skip updates:`) o confirmar la compilación desde fuente. Si la pregunta se queda sin responder, la instalación se cuelga. Cuando dudes, escribe una línea vacía y presiona Enter para omitir actualizaciones y seguir.

```{r install-nowcastdfm}
# nowcastDFM desde GitHub
if (!requireNamespace("nowcastDFM", quietly = TRUE)) {
  cat("Instalando nowcastDFM desde GitHub...\n")
  devtools::install_github("dhopp1/nowcastDFM")
} else {
  cat("nowcastDFM ya está instalado\n")
}
```

```{r install-mfbvar}
# mfbvar desde GitHub
if (!requireNamespace("mfbvar", quietly = TRUE)) {
  cat("Instalando mfbvar desde GitHub...\n")
  devtools::install_github("ankargren/mfbvar")
} else {
  cat("mfbvar ya está instalado\n")
}
```

---

# 5 · Verificación de librerías

Este chunk carga todos los paquetes usados en los scripts del entrenamiento. Una ejecución limpia sin mensajes de error en rojo significa que el entorno está completo.

Este chunk hace un chequeo real, paquete por paquete: te dice cuáles están instalados y cuáles faltan, y solo carga las librerías si están todas. Así no se cae en seco en el primer paquete ausente.

```{r libraries}
# Paquete -> para qué se usa
requeridos <- c(
  tidyverse  = "manipulación de datos y gráficos",
  lubridate  = "aritmética de fechas",
  openxlsx   = "importar/exportar Excel (Sesión 2b)",
  Rmisc      = "CI(): intervalos de confianza para el prior del BVAR",
  nowcastDFM = "dfm(), predict_dfm(): Modelo de Factor Dinámico",
  imputeTS   = "na_mean(): imputación de valores faltantes",
  midasr     = "midas_r(), mls(): regresión MIDAS",
  mfbvar     = "set_prior(), estimate_mfbvar(): MF-BVAR",
  jsonlite   = "utilidades de parseo JSON",
  devtools   = "instalación de paquetes desde GitHub"
)

# Chequeo real: ¿está instalado cada uno?
estado <- sapply(names(requeridos), requireNamespace, quietly = TRUE)
for (p in names(estado)) cat(sprintf("  %-11s %s\n", p, ifelse(estado[p], "OK", "FALTA")))

faltan <- names(estado)[!estado]
if (length(faltan) == 0) {
  invisible(lapply(names(requeridos), library, character.only = TRUE))
  cat("\nTodas las librerías cargadas correctamente\n")
} else {
  cat("\nFaltan por instalar:", paste(faltan, collapse = ", "),
      "\nVuelve a las secciones 3 y 4 antes de continuar.\n")
}
```

**Salida esperada:**
```
  tidyverse   OK
  lubridate   OK
  ...
  devtools    OK

Todas las librerías cargadas correctamente
```

> **Nota sobre `jsonlite`:** En algunas configuraciones de VS Code aparece una advertencia sobre `jsonlite` al iniciar R. Esto no afecta ninguna parte del flujo de trabajo del entrenamiento. Instalarlo explícitamente (como se hace arriba) resuelve la advertencia en la mayoría de los casos. Si persiste, ignórala.

---

# 6 · Pruebas de humo

Cada modelo se ajusta sobre el mismo conjunto de datos sintéticos definido a continuación. El objetivo no es producir pronósticos con sentido económico, sino confirmar que la maquinaria de estimación corre de punta a punta en tu máquina.

## 6.0 Datos sintéticos

Tres series que imitan la configuración de nowcasting de Bolivia: PIB real trimestral (`gdp_bol`) y dos indicadores mensuales (`x1_bol`, `x2_bol`). Todos los valores son generados aleatoriamente; solo la estructura (frecuencias, rango de fechas, borde irregular) replica los datos reales.

```{r synthetic-data}
set.seed(42)

# Rango de fechas: 2010 T1 – 2024 T4 (60 trimestres, 180 meses)
dates_q <- seq(as.Date("2010-01-01"), by = "quarter", length.out = 60)
dates_m <- seq(as.Date("2010-01-01"), by = "month",   length.out = 180)

# PIB trimestral (estilo Bolivia: trayectoria de crecimiento acumulado)
gdp_bol <- cumsum(rnorm(60, mean = 0.4, sd = 1.2))

# Indicadores mensuales (correlacionados con el PIB vía factor compartido)
factor  <- rep(gdp_bol, each = 3) + rnorm(180, sd = 0.5)
x1_bol  <- factor + rnorm(180, sd = 0.8)   # ej. proxy de llegadas de turistas
x2_bol  <- factor + rnorm(180, sd = 1.1)   # ej. proxy de exportaciones

# DataFrame mensual combinado (PIB trimestral repetido a frecuencia mensual)
df_smoke <- data.frame(
  date    = dates_m,
  gdp_bol = rep(gdp_bol, each = 3),   # valores trimestrales constantes dentro del trimestre
  x1_bol  = x1_bol,
  x2_bol  = x2_bol
)

cat(sprintf("Datos sintéticos OK — %d filas mensuales, %d obs. trimestrales, 3 series\n",
            nrow(df_smoke), length(gdp_bol)))
head(df_smoke)
```

**Salida esperada:**
```
Datos sintéticos OK — 180 filas mensuales, 60 obs. trimestrales, 3 series
```

---

## 6.1 MIDAS

```{r smoke-midas}
# mls(x, 0:3, 3) usa 4 rezagos mensuales con ratio 3 = 12 obs. mensuales consumidas.
# Alineamos recortando: conservamos trimestres 5:60 para y, meses 1:168 para x
# (168 = 56 trimestres * 3 meses), de modo que ambos vectores tengan longitud 56.
y_midas <- gdp_bol[5:60]        # 56 obs. trimestrales
x_midas <- x1_bol[1:168]        # 56 * 3 = 168 obs. mensuales

model_midas <- midas_r(
  y_midas ~ mls(x_midas, 0:3, 3, nealmon),
  start = list(x_midas = c(1, -0.5))
)

fcst_midas <- tail(fitted(model_midas), 1)
cat(sprintf("MIDAS OK — ajuste dentro de muestra (última obs.): %.4f\n", fcst_midas))
```

**Salida esperada:**
```
MIDAS OK — ajuste dentro de muestra (última obs.): [número]
```

## 6.2 MF-BVAR

```{r smoke-bvar}
# mfbvar requiere objetos ts: series mensuales primero, trimestral al final
x1_ts  <- ts(x1_bol, start = c(2010, 1), frequency = 12)
x2_ts  <- ts(x2_bol, start = c(2010, 1), frequency = 12)
gdp_ts <- ts(gdp_bol, start = c(2010, 1), frequency = 4)

mf_list <- list(x1_bol = x1_ts, x2_bol = x2_ts, gdp_bol = gdp_ts)

prior <- set_prior(Y = mf_list, n_lags = 3, n_reps = 50,
                   block_exo = "gdp_bol")

c_interval      <- t(sapply(mf_list,
                   function(s) CI(na.omit(as.numeric(s)), ci = 0.95)))
prior_intervals <- c_interval[, c("upper", "lower")]
moments         <- interval_to_moments(prior_intervals)

prior <- update_prior(prior,
                      d               = "intercept",
                      prior_psi_mean  = moments$prior_psi_mean,
                      prior_psi_Omega = moments$prior_psi_Omega)
prior <- update_prior(prior, n_fcst = 4)

model_bvar <- estimate_mfbvar(prior, prior = "minn", variance = "iw")

fcst_bvar <- predict(model_bvar, pred_bands = NULL) %>%
  dplyr::filter(variable == "gdp_bol") %>%
  pull(fcst) %>%
  mean()

cat(sprintf("BVAR OK — pronóstico promedio entre draws: %.4f\n", fcst_bvar))
```

**Salida esperada:**
```
BVAR OK — pronóstico promedio entre draws: [número]
```

## 6.3 DFM (Modelo de Factor Dinámico)

```{r smoke-dfm}
# nowcastDFM trabaja a frecuencia mensual: la serie trimestral (gdp_bol) se coloca
# en el tercer mes de cada trimestre y queda NA en los demás meses.
# IMPORTANTE: nowcastDFM 1.0.0 espera las columnas mensuales primero y la(s)
# trimestral(es) al final. Si la trimestral va antes que alguna mensual, el
# paquete falla con "replacement has length zero" (bug de indexación interno).
df_dfm <- data.frame(
  date   = df_smoke$date,
  x1_bol = df_smoke$x1_bol,   # mensual
  x2_bol = df_smoke$x2_bol,   # mensual
  gdp_bol = ifelse(month(df_smoke$date) %in% c(3, 6, 9, 12),
                   df_smoke$gdp_bol, NA)   # trimestral, al final
)

# blocks: una columna de 1s = todas las series cargan en un solo factor
blocks <- data.frame(global = rep(1, ncol(df_dfm) - 1))

output_dfm <- dfm(df_dfm, blocks = blocks, p = 1)

pred_dfm <- predict_dfm(df_dfm, output_dfm, months_ahead = 1, lag = 0)
fcst_dfm <- tail(pred_dfm$gdp_bol, 1)
cat(sprintf("DFM OK: pronóstico del último período: %.4f\n", fcst_dfm))
```

**Salida esperada:**
```
DFM OK: pronóstico del último período: [número]
```

# Resumen

Corre este chunk al final. Da una vista de un vistazo de qué pasó.

```{r summary}
results <- list(
  "Rtools"     = pkgbuild::has_build_tools(debug = FALSE),
  "Librerías"  = all(sapply(c("tidyverse","lubridate","openxlsx","Rmisc",
                               "nowcastDFM","imputeTS","midasr","mfbvar",
                               "jsonlite"), requireNamespace, quietly = TRUE)),
  "MIDAS"      = exists("fcst_midas"),
  "BVAR"       = exists("fcst_bvar"),
  "DFM"        = exists("fcst_dfm")
)

cat("=== Resumen de verificación del entorno ===\n")
for (item in names(results)) {
  status <- if (isTRUE(results[[item]])) "OK" else "FALLIDO"
  cat(sprintf("  %-12s %s\n", item, status))
}
cat("===========================================\n")
```

**Salida esperada:**
```
=== Resumen de verificación del entorno ===
  Rtools       OK
  Librerías    OK
  MIDAS        OK
  BVAR         OK
  DFM          OK
===========================================
```

> Si alguna línea muestra `FALLIDO`, desplázate hacia arriba hasta la sección correspondiente y lee la nota. Las cinco deben mostrar `OK` antes de comenzar los ejercicios del entrenamiento.
